【裁判字號】    98,訴,2108
【裁判日期】    990114
【裁判案由】    綜合所得稅
【裁判全文】
臺北高等行政法院判決
                                      98年度訴字第2108號
                                    98年12月31日辯論終結
原      告  甲○○
被      告  財政部臺北市國稅局
代  表  人  乙○○（局長）住同上
訴訟代理人  丙○
上列當事人間綜合所得稅事件，原告不服財政部中華民國98年8
月24日台財訴字第09800389120 號（案號：第00000000號）訴願
決定，提起行政訴訟，本院判決如下：
    主  文
原告之訴駁回。
訴訟費用由原告負擔。
    事實及理由
一、事實概要：
    原告於民國（下同）98年1 月20日具「陳情書」向被告申請
    退還83至85年度綜合所得稅，主張其有行為時金門馬祖東沙
    南沙地區安全及輔導條例第14條之3 第1 項暫緩課徵綜合所
    得稅之適用，得依稅捐稽徵法第28條規定，申請退還原繳納
    之稅款，經被告以98年5 月18日財北國稅審二字第09802067
    65號函復（下稱原處分）略以，本案無稅捐稽徵法第28條規
    定之適用；原告不服，向財政部提起訴願，遭決定駁回後，
    遂向本院提起本件行政訴訟。
二、本件原告主張：
  (一)原告有行為時金門馬祖東沙南沙地區安全及輔導條例第14條
    之3 第1 項規定之適用：
    1.按行為時金門馬祖東沙南沙地區安全及輔導條例第14條之
      3 第1 項規定：「本條例適用地區之人民，取得該地區來
      源所得，自中華民國83年1 月1 日起，暫緩課徵綜合所得
      稅3 年。」查本件原告係屬設籍於金門地區之人民，82年
      至90年間經金門地區人民依憲法、立法委員選舉罷免法等
      相關規定，選舉為金門地區之區域立法委員，代表金門地
      區選民或受金門地區選民之委託行使立法委員之職權（立
      法權）。而按立法委員之職務性質，其於立法院開議期間
      固必需於立法院內行使憲法所賦予之職權，惟無論於會期
      內或會期外，立法委員無不經常往返立法院及所代表之選
      區，溝通人民意見、提供一定之勞務協助及選民服務，則
      不論其於立法院內之行使職權，或於選區所為之勞務協助
      或選民服務，應均屬立法委員職務份內之工作，則其因而
      取得之薪資所得，即屬在立法院及所代表選區提供勞務之
      報酬。從而，本件原告擔任立法委員期間所領取之薪資所
      得，實屬金門地區來源所得。
    2.再者，就原告向立法院領取薪資之依據（來源）觀之，本
      件原告所取得之立法委員薪資，形式上之發放機關雖為立
      法院，然實際上原告之所以得向立法院領取立法委員薪資
      之依據，乃係受金門地區人民委託或代表金門地區人民行
      使立法權，則原告所取得立法委員之報酬請求權，實乃金
      門地區人民所授與，當屬金門地區來源所得。
    3.況且，參酌所得稅法第8 條第8 款就中華民國來源所得之
      定義，亦非限定需於中華民國境內取得之報酬，則上開金
      門馬祖東沙南沙地區安全及輔導條例第14條之3 第1 項規
      定之「取得該地區來源所得」，即非狹隘侷限於金門地區
      內所提供勞務或在金門地區內取得之報酬，方為來源所得
      。從而，本件原告當有金門馬祖東沙南沙地區安全及輔導
      條例第14條之3 第1 項規定之適用，應堪認定。詎被告竟
      昧於形式上之發資機關，而未探究所得來源之實質意義，
      則其認事用法自有違誤。
  (二)被告違反誠實信用及信賴保護原則：
    按「行政行為，應以誠實信用之方法為之，並應保護人民正
    當合理之信賴。」行政程序法第8 條定有明文。行政機關之
    行政行為應符合誠實信用原則，已成為我國法律之明文規定
    ，再非只存在於判例或學理上之法律原則。此外，該條文所
    揭「應保護人民正當合理之信賴」乙語，且為信賴保護原則
    之明文規定。查本件原告係設籍於金門地區之人民，其經立
    法委員之選舉程序，受金門地區人民之委託，代表全體金門
    地區人民行使立法權，則其提供勞務之對象無疑為全體金門
    地區之人民，此與被告83年12月24日（83）財北國稅審貳字
    第83194696號函及財政部賦稅署84年3 月10日台稅一發字第
    840842460 號函所述「戶籍設於金門地區」、「在該地區提
    供勞務」，尚無二致，則原告自得適用前開金門馬祖東沙南
    沙地區安全及輔導條例第14條之3 第1 項之規定，暫緩課徵
    綜合所得稅3 年，詎被告卻以形式上之發薪機關，而逕認原
    告非在金門地區提供勞務，駁回原告退還稅款申請，不僅原
    告權利受損甚重，自亦有悖於誠信及信賴保護原則。
  (三)被告違反平等原則：
    再按行政程序法第6 條規定：「行政行為，非有正當理由，
    不得為差別待遇。」又最高行政法院（89年7 月1 日改制前
    為行政法院）81年判字第1006號判例意旨：「基於相同原因
    事實作成之行政處分，若有意作不公平之差別待遇，致損及
    特定當事人之權益，即有權力濫用之違法。」查於83年至85
    年間，各單位派駐金門地區各類人員，諸如：中國時報李金
    生、自由時報吳正庭、聯合報李木隆、中國電視公司邵維強
    、中央通訊社倪國炎及所有中央設於金門之單位，如機場、
    碼頭、國家公園等人員，渠等之所得均係由位於台灣地區之
    總公司或所屬機關發給，另原告任立法委員時所聘請之公費
    助理（含在立法院服勞務之公費助理）所領取來自立法院之
    薪資，則若按被告之邏輯，渠等之薪資亦非屬金門地區來源
    所得，依法當亦不得暫緩課徵綜合所得稅3 年，然揆諸前揭
    被告83年12月24日（83）財北國稅審貳字第83194696號函及
    財政部賦稅署84年3 月10日台稅一發字第840842460 號函文
    意旨，渠等卻可適用上開金門馬祖東沙南沙地區安全及輔導
    條例第14條之3 第1 項規定，而暫緩課徵綜合所得稅3 年，
    惟獨相同情況之原告，卻未獲同等待遇，則被告有違前揭行
    政法上之平等原則及最高行政法院判例意旨，或可視為權力
    濫用之違法等情。並聲明求為判決：
    1.原處分及訴願決定均撤銷。
    2.被告應退還原告自83至85年3 年間所繳交之個人綜合所得
      稅稅款。
三、被告則以：
  (一)按98年1 月21日修正公布之稅捐稽徵法第28條第2 項規定：
    「納稅義務人因稅捐稽徵機關適用法令錯誤、計算錯誤或其
    他可歸責於政府機關之錯誤，致溢繳稅款者，稅捐稽徵機關
    應自知有錯誤原因之日起2 年內查明退還，其退還之稅款不
    以5 年內溢繳者為限。」次按行為時金門馬祖東沙南沙地區
    安全及輔導條例第14條之3 第1 項規定：「本條例適用地區
    之人民，取得該地區來源所得，自中華民國83年1 月1 日起
    ，暫緩課徵綜合所得稅3 年。」復按財政部84年1 月9 日台
    財稅字第831629088 號函釋規定：「金門馬祖東沙南沙地區
    安全及輔導條例第14條之3 第1 項規定：『本條例適用地區
    之人民，取得該地區來源所得，自中華民國83年1 月1 日起
    ，暫緩課徵綜合所得稅3 年』。所稱『本條例適用地區之人
    民』，依福建省政府83年12月15日（83）閩二稅字第29656
    號函檢附金門縣及連江縣政府意見，應以『戶籍地』為認定
    之標準。準此，戶籍設於金門馬祖東沙南沙地區之人民，如
    有該地區來源所得，可適用前開條例規定，自中華民國83年
    1 月1 日起，暫緩課徵綜合所得稅3 年。」
  (二)本件原告係屬戶籍設於金門地區之人民，82年至90年間擔任
    金門地區之立法委員，83至85年度所領取立法院之薪資所得
    ，已依規定向被告辦理申報在案。嗣原告於98年1 月20日陳
    情主張略以，83至85年度所領取立法院之薪資所得，有行為
    時金門馬祖東沙南沙地區安全及輔導條例第14條之3 第1 項
    ，暫緩課徵綜合所得稅之適用，得依98年1 月21日修正公布
    稅捐稽徵法第28條第2 項規定，退還原繳納之稅款，經財政
    部臺灣省北區國稅局移被告辦理。被告爰以原處分函復略以
    ：「依金門馬祖東沙南沙地區安全及輔導條例第14條之3 第
    1 項規定，本條例適用地區之人民，取得該地區來源所得，
    自中華民國83年1 月1 日起，暫緩課徵綜合所得稅3 年。原
    告係該地區之人民，於擔任立法委員期間所領取立法院之薪
    資所得，非屬該地區來源所得，尚無上開條例之適用。本案
    核課個人綜合所得稅，尚不發生適用法令錯誤、計算錯誤或
    其他可歸責於政府機關之錯誤之情形，無稅捐稽徵法第28條
    規定退還稅捐之適用。」
  (三)經查：
    1.本件原告係屬設籍於金門地區之人民，82年至90年間擔任
      金門地區之立法委員，依法行使憲法所賦予之職權，83至
      85年度所領取立法院之薪資所得，應屬在立法院提供勞務
      之報酬，核屬取得臺灣地區之來源所得，與前開財政部84
      年1 月9 日台財稅字第831629088 號函釋就取得金門馬祖
      東沙南沙地區之來源所得暫緩課徵綜合所得稅之意旨不合
      ，尚無首揭金門馬祖東沙南沙地區安全及輔導條例第14條
      之3 第1 項規定之適用。
    2.再者，原告引用被告83年12月24日函及財政部賦稅署84年
      3 月10日書函，可暫緩課徵綜合所得稅3 年乙節。查上開
      函係指戶籍設於金門地區之人民，在該地區提供勞務之報
      酬，可暫緩課徵綜合所得稅3 年，與本件原告提供勞務地
      係非屬金門地區之事實有間，尚不得援引適用；是原告主
      張本件有誠信原則或信賴保護原則之適用，尚屬誤會。
    3.至原告訴稱83年至85年間，各單位派駐金門地區各類人員
      ，渠等之所得均係由位於臺灣地區之總公司或所屬機關發
      給，另原告於立法委員時所聘請之公費助理所領取來自立
      法院之薪資，得依金門馬祖東沙南沙地區安全及輔導條例
      第14條之3 第1 項規定，暫緩課徵綜合所得稅3 年，惟獨
      相同情況之原告，卻未獲得同等待遇，顯有違行政法上之
      平等原則等乙節。查上開渠等人員戶籍均設於金門地區，
      因在該地區提供勞務所取得之報酬，依金門馬祖東沙南沙
      地區安全及輔導條例第14條之3 第1 項規定，可暫緩課徵
      綜合所得稅3 年，與本件在立法院提供勞務所取得報酬，
      核屬臺灣地區之來源所得之情況，尚有不同；是原告主張
      本件有違反平等原則，自不足取等語，資為抗辯。並聲明
      求為判決駁回原告之訴。
四、本院按：
  (一)本案之實體爭點，抽象言之，為稅捐客體在「空間」上之歸
    屬，原告主張其83年度至85年度之三個稅捐週期內，取自立
    法院支付之立法委員薪酬收入，屬「金門地區來源」之所得
    ，故依行為時金門馬祖東沙南沙地區安全及輔導條例第14條
    之3 第1 項之規定（即「本條例適用地區之人民，取得該地
    區來源所得，自中華民國83年1 月1 日起，暫緩課徵綜合所
    得稅3 年」），屬免稅所得，而聲請退還該等稅捐客體所對
    應之已納稅額。
  (二)針對此項法律涵攝爭點，現行所得稅法沒有直接之規範，爰
    以性質最相近之所得稅法第8 條有關「中華民國來源所得」
    之判準法規範，類推適用於本案事實，爰將類推適用之結果
    說明如下：
    1.依所得稅法第8 條第3 款之規定，勞務所得來源地之歸屬
      ，是以勞務提供地為準。而原告擔任立法委員期間，其提
      供勞務之地點自然是指立法院之所在地（為全體國民提供
      立法服務），即臺灣本島，而非上開免稅法規範所指之金
      門（免稅）地區。
    2.原告雖謂：「其是金門地區選出之立法委員，而以服務金
      門鄉親為主，勞務提供地自然是金門地區，何況與其類似
      情形者（例如報社記者或駐軍人員以及其助理），在83年
      至85年間亦享有免稅所得之待遇，如對其不予適用，即違
      反平等原則」云云，但其所提出之法律論點均非可採，爰
      說明如下：
      (1)區域立法委員雖係由各選舉區以選舉方式產生而擔任公
        職，但其一旦就任立法委員後，從事之主要業務為立法
        活動，而且在立法過程中並不是只代表選區之選民，而
        是代表全體國民。
      (2)至於其回鄉服務選民或搜集資料，基本上不是立法委員
        勞務之核心部分，對該勞務報酬之空間歸屬判斷不具重
        要性。
      (3)而原告提及之報社記者、駐軍人員，基本上是在金門提
        供勞務，與本案原告之實證特徵不同，其間並無平等原
        則之適用。
      (4)又原告所屬助理部分，抽象言之，乃屬於邊界事例（即
        其等取自立法院之勞務報酬是否得定性為金門地區來源
        所得，比較模糊，而有討論空間），但即使如此，原告
        也只是口頭主張，並沒有提出具體事例為證（即舉出其
        助理83年至85年間取自立法院之勞務報酬，在個案中被
        定性為免稅所得之先例事實）。可是所謂「平等原則」
        乃是指：「在規範上應為相同評價之案件，應為相同處
        理」，因此在司法實務上主張平等原則者，首應舉出在
        規範上與待處理案件應為相同評價之具體先例事實，法
        院方有可能進行比較，以決定本案應否導出與該具體先
        例相同之法律效果，本案原告既未為此舉證，亦難有平
        等原則之適用。
    3.另外原告主張誠信原則或信賴保護原則部分，原告據為誠
      信基礎或信賴基礎之被告83年12月24日（83）財北國稅審
      貳字第83194696號函及財政部賦稅署84年3 月10日台稅一
      發字第840842460 號函。可是上開二函釋意旨基本上只是
      對法規範之抽象意旨予以重申（即指明「戶籍設於金門地
      區」、「在該地區提供勞務」為認定「金門地區來源所得
      」之抽象標準），卻未對具體事實為法律涵攝（即具體指
      明那種勞務提供事實可定性為「在金門地區提供勞務」）
      ，因此該二函釋實質上不構成主張「誠信原則」或「信賴
      保護」所需之「誠信」或「信賴」基礎。
  (三)總結以下所述，被告從實體上駁回原告之退稅請求，作成否
    准退稅之處分，並無違法可言，訴願決定予以維持，亦無不
    合。原告訴請撤銷，為無理由，應予駁回。
五、據上論結，本件原告之訴為無理由，依行政訴訟法第98條第
    1 項前段，判決如主文。
中    華    民    國    99    年     1    月    14    日
                    臺北高等行政法院第六庭
                              審判長法  官  闕  銘  富
                                    法  官  林  育  如
                                    法  官  帥  嘉  寶
上為正本係照原本作成。
如不服本判決，應於送達後20日內，向本院提出上訴狀並表明上
訴理由，如於本判決宣示後送達前提起上訴者，應於判決送達後
20日內補提上訴理由書（須按他造人數附繕本）。
中    華    民    國    99    年     1    月    14    日
                                    書記官  陳  可  欣


司法院資訊處製作；財團法人民間司法改革基金會備份。
